【裁判字號】    95,上,215
【裁判日期】    951205
【裁判案由】    租佃爭議
【裁判全文】
臺灣高等法院臺中分院民事判決           95年度上字第215號
上  訴  人  甲○○
訴訟代理人  朱逸群律師
被  上訴人  丙○○○
訴訟代理人  張欽昌律師
訴訟代理人  乙○○
上列當事人間租佃爭議事件，上訴人對於中華民國95年5月15日
臺灣臺中地方法院94年度訴字第2827號第一審判決提起上訴，本
院於95年10月24日言詞辯論終結，判決如下：
    主      文
上訴駁回。（被上訴人就原判決附圖所示D部分減縮請求上訴人
應自該部分土地遷出）。
第二審訴訟費用由上訴人負擔。
    事實及理由
一、按訴之變更或追加，非經他造同意，不得為之。但減縮應受
    判決事項之聲明者，不在此限。民事訴訟法第446條第1項定
    有明文。查被上訴人於原審請求上訴人應將坐落台中縣后里
    鄉○○○段第107地號土地內，如原判決附圖所示D部分土地
    返還被上訴人，於上訴本院後，減縮聲明請求上訴人應自D
    部分土地遷出，核係減縮應受判決事項之聲明，依上開規定
    ，自得為之，合先敘明。
二、被上訴人起訴主張：上訴人與被上訴人之被繼承人梁士禹就
    坐落台中縣后里鄉○○○段106-1、及107地號部分土地（以
    下簡稱系爭土地），訂立三七五耕地租賃契約，惟上訴人擅
    自在系爭土地上鋪設水泥地基搭建鐵皮房屋，及鋪設水泥空
    地，就該部分土地並未自任耕作。嗣於民國86年間，被上訴
    人因繼承關係繼受系爭土地，因不知上訴人上開不自任耕作
    行為導致租約無效，仍由上訴人繼續占用系爭土地，於得知
    後乃依耕地三七五減租條例第26條規定申請租佃爭議調解、
    調處，請求上訴人拆屋還地，惟調處仍未成立。上訴人在系
    爭土地上鋪設水泥地面，並搭建2層樓式的鐵皮房屋，第一
    層擺置電冰箱、洗衣機、餐桌、廚具、熱水器等生活起居用
    物品，第二層則木板隔成數間房屋，裝設有數台冷氣機、置
    有室內電話，且上訴人亦自承以該房屋供其居住之用，該建
    物之設置已顯逾為便利耕作而供堆置農具、肥料或臨時休息
    處所之農舍之合理程度，上訴人不自任耕作之情形甚明，故
    原訂之三七五租約應為無效，爰依耕地三七五減租條例16條
    第2項、及民法第767條規定，請求上訴人拆屋還地等語。
三、上訴人則辯以：上訴人興建上開鐵皮屋係經被上訴人同意，
    否則被上訴人斷無十餘年從未制止、或要求上訴人拆除之理
    ，縱上訴人無法證明興建鐵皮屋曾得被上訴人之同意，然上
    訴人興建該鐵皮屋之目的係用於與耕作有相關之用途，自不
    能認為有不自任耕作之情形，因上訴人承租系爭土地種植果
    樹，而種植之水果於收成後均須加以包裝始能交運或出售，
    故上訴人必須在系爭土地上建築鐵皮屋放置所有包裝材料。
    另上訴人於耕作時所需使用之農業機具及肥料亦均須堆置在
    果園場，故系爭鐵皮屋之設置完全是耕作行為所必要，上訴
    人偶而居住在該屋二樓則係為了方便就近照料果園、及看守
    農業機具及材料，除上訴人外，並無任何上訴人之親屬居住
    在該處，故系爭鐵皮屋設置乃上訴人耕作所必要，顯與耕地
    三七五減租條例第16條第1項所定不自任耕作之要件有間等
    語。
四、原審判決：
    (一)上訴人應將坐落台中縣后里鄉○○○段106之1地號土地內
      ，如原判決附圖所示A部分，面積797平方公尺土地上之果
      樹挖除；將坐落台中縣后里鄉○○○段第107地號土地如
      原判決附圖所示B部分，面積3094平方公尺土地上之果樹
      挖除、如原判決附圖所示C部分，面積74平方公尺土地上
      之鐵架房屋拆除。並將附圖所示A、B、C、D部分，面積合
      計3985平方公尺之土地返還被上訴人。
    (二)並就兩造陳明願供擔保聲請假執行、及免為假執行分別酌
      定相當擔保金額併准許之。
五、上訴人不服原判決，提起本件上訴，於本院聲明，求為判決
    ：
    (一)原判決廢棄。
    (二)被上訴人在第一審之訴駁回。
    並補充陳述稱：
    (一)上訴人於興建原判決附圖所示C部分之鐵架房屋時，系爭
      土地仍為被上訴人之前手梁士禹所有，當時上訴人曾親自
      拜訪並經其同意後始興建；且本件訴訟繫屬前之調解中，
      被上訴人曾親口向上訴人表示不反對上訴人興建系爭鐵皮
      屋，被上訴人亦曾多次造訪上訴人興建之鐵皮屋，足見；
      附圖C部分之建物係經被上訴人、及其前手之同意而興建
      ，自無違反租約。
    (二)上訴人於附圖C部分上所搭建之鐵皮屋，主要目的係堆放
      農耕機具及農產品之包裝材料，並兼作上訴人居住使用，
      除有原審之勘驗筆錄可稽外，並有台中縣政府耕地租佃委
      員會94年12月12日調處筆錄之調處決議：「本案承租人並
      未違反租賃契約，該租賃契約仍為有效」，其理由記載：
      「農舍依現場會勘結果（如會勘照片），該農舍內大部分
      均置放農作機具及栽種果樹必要之器具，少部分空間作為
      個人生活起居，仍不失農耕所必要而興建之農舍」等語。
      再依「實施都市計畫以外地區建築管理辦法」第5條規定
      ，自用農舍之法定規模為：「建築總樓地板面積不得超過
      495平方公尺，其建築面積不得超過耕地面積5%，建築物
      高度不得超過3層樓並不得超過10.5公尺，但最大基層建
      築面積不得超過330平方公尺」，而附圖C部分建物佔地面
      積為74平方公尺，高度為2層樓，且未超過10.5公尺，其
      建築面積亦未逾附圖A、B部分合計面積5%（共3888平方公
      尺），故附圖C部分建物之規模符合法定農舍之規定，僅
      因上訴人不諳法令而未辦理申請建築執照，然執照之有無
      乃行政上之管制，自不影響該建物本質仍為自用農舍之事
      實。
    (三)上訴人所興建之鐵架房屋既有兼作農用及自用之性質，解
      釋上應認其為不失為耕作之用途，始合耕地三七五條例之
      立法精神，即使房舍非領有建築執照之合法農舍，僅其非
      作完全與耕作無關之用途，均不構成不自任耕作等情。又
      上訴人無任何家屬，所需居住空間不大，而附圖C部分建
      物一樓部分除簡易之廚房外，主要仍供堆放農具及農作材
      料，二樓部分則以三合板隔成三個空間，上訴人僅將其中
      一間作為臥室，其餘空間閒置不用，均有照片可証，足證
      上訴人居住於附圖C部分建物為附帶性質。次按佃農在承
      租之耕地上建築農舍，乃為便利耕作而設，不以解決佃農
      實際居住問題為目的，惟該農舍之設置，並不排除兼作佃
      農住宅使用，否則佃農需另覓居住處所，耕作時兩地奔波
      ，即非為便利耕作而設置農舍，因此在耕地上興建之農舍
      ，應非不得兼作佃農住宅之用。
    (四)原判決附圖D部分，上訴人並無返還或遷讓之義務，原判
      決附圖D、E部分房屋係訴外人吳雪玲所有，並非上訴人所
      搭建，上訴人僅向吳雪玲承租該房屋使用而已，為兩造於
      原審所不爭執，故就附圖D部分土地，佔用人為該房屋所
      有權人吳雪玲，至吳雪玲之房屋佔用被上訴人土地係基於
      何種法律關係，與上訴人無涉，上訴人亦無從返還該D部
      分之土地之義務。
六、被上訴人於本院聲明，求為判決：上訴駁回。
    並補充陳述稱：
    (一)上訴人已自認有經被上訴人、或前手之同意，興建原判決
      附圖所示之D部分建物一節，並無法提出證明等語。又耕
      地出租人對於耕地之使用狀況未必知悉，縱知有興建房屋
      ，尚難以出租人對承租人之違法使用情形未表示異議，即
      認出租人同意，又按「承租人應自任耕作」乃強制規定，
      縱上訴人得被上訴人、或其前手之同意，該同意亦因違反
      強制規定而無效，其違反耕地三七五減租條例第16條規定
      不自任耕作時，原定租約乃當然無效（最高法院84年台上
      字第1554號判決意旨、88年台上字第127號判決及92年台
      上字第2494號判決意旨參照）。
    (二)次按耕地三七五減租條例第16條第1項所謂承租人應自任
      耕作，係指承租人應以承租之土地供自己從事耕作之用而
      言；如承租人以承租之土地建築房屋居住或供其他非耕作
      之用者，均不在自任耕作之列，應構成同條第2項所定原
      訂租約無效之原因；佃農在承租耕地上固允許有農舍之存
      在，惟所謂農舍，乃以便利耕作而設，並不以解決佃農家
      族實際居住問題為目的。又耕地三七五減租條例第16條第
      1項所謂承租人應自任耕作，係指承租人應以承租之土地
      供自己從事耕作之用而言，如承租人以承租之土地建築房
      屋居住或供其他非耕作之用者，均在不自任耕作之列。上
      訴人自承其居住於系爭二層樓鐵皮屋，除上開房屋外，別
      無其他住居所之情等語，又參以台中縣政府調處程序中所
      拍攝之照片、及原審勘驗筆錄，可知系爭建物二樓隔成三
      間房間，均設置冷氣機，其中二間並有床鋪及衣櫥、家具
      ，而一樓少部分空間放置包裝材料，大部分空間則設置衛
      浴、廚具餐桌椅、洗衣機、電冰箱等居住使用之起居設備
      ，且系爭建物佔地廣達74平方公尺，建構二層樓，以系爭
      建物使用實況、興建規模，主要係供居住之住宅，並非農
      舍。
    (三)原判決附圖所示D部分之土地為訴外人搭建鐵架房屋，兩
      造間之三七五耕地租佃關係既因上訴人之不自任耕作而無
      效，上訴人即無其他合法權源占用系爭土地，則上訴人占
      有D部分土地亦屬無權占有，被上訴人自得依耕地三七五
      減租條例、及物上請求權請求上訴人自D部分土地遷離等
      語。
七、查被上訴人主張上訴人與被上訴人之被繼承人梁士禹就系爭
    土地訂立三七五耕地租賃契約，被上訴人於86年間繼承該租
    賃關係，而上訴人在原判決附圖所示A、B部分，種植果樹；
    在C部分搭建二層鐵皮屋；D部分為訴外人吳雪玲搭蓋之鐵架
    房屋，由上訴人向吳雪玲承租使用，上訴人目前居住在C 部
    分之鐵架房屋，一樓推放包裝水果材料、及設置廚房，二樓
    設置三間房間，兩間有床舖及衣櫥、家具，三間房間均設有
    冷氣設備等情，業據被上訴人提出系爭耕地租賃契約、土地
    登記簿謄本、及現場照片等件為證，並經原審勘驗現場、及
    囑託台中縣豐原地政事務所測量屬實，製有勘驗筆錄、及測
    量圖在卷可稽，復為上訴人所不爭執，堪信被上訴人上開部
    分之主張為真實。惟兩造則對下列事項爭執之：
  (一)原判決附圖所示Ｃ部分之建物，是否曾經被上訴人、或其前
    手之同意所搭建。
  (二)上訴人所搭建Ｃ部分之建物，是否屬於耕地三七五減租條例
    第16條第1項規定之不自任耕作情形。
  (三)原判決附圖所示Ｄ部分上訴人是否應負返還、或搬遷之義務
    。
八、茲就兩造上開爭執之事項，論述如下：
  (一)關於原判決附圖所示Ｃ部分之建物，是否曾經被上訴人、或
    其前手之同意所搭建部分：
    上訴人辯以：其興建原判決附圖所示C部分之鐵皮房屋，有
    經被上訴人本人、或其前手同意等語，惟為被上訴人所否認
    。經查：上訴人於台中縣政府耕地租佃委員會調處時，陳稱
    ：因時間已久，已無法提出証據證明其興建C部分之鐵皮屋
    ，有經被上訴人之前手同意等語（見原審卷第8頁）；又於
    原審審理中自認：其於系爭土地上蓋農舍，並居住其內，係
    經前地主同意，但無法提出證明等語（見原審卷第77頁）；
    而於本院調查中亦自承：其並無任何証據，足資證明被上訴
    人有同意其建造系爭鐵皮屋等語甚詳（見本院卷第54頁），
    足見；上訴人就其興建之上開鐵皮房屋，並無法提出任何有
    利於己之証據資料，以資証明其有經被上訴人本人、或其前
    手同意之事實，則其上開所辯，自無足取。至上訴人另以其
    建造該屋如未經同意，何以被上訴人十餘年未為制止、或要
    求拆除云云，惟按權利行使與否，取決於權利者本身，尚難
    以被上訴人於上開期間內未請求上訴人拆除系爭鐵皮屋之事
    實，即推斷被上訴人有同意上訴人建造之事實；且被上訴人
    是否同意並不能排除上訴人自任耕作之義務，上訴人此部分
    所辯，亦無可取。
  (二)關於上訴人所搭建Ｃ部分之建物，是否屬於耕地三七五減租
    條例第16條第1項規定之不自任耕作情形：
    被上訴人主張上訴人搭建原判決附圖所示C部分之建物，供
    自己居住之用，該建物上開之設置顯已逾為便利耕作，而供
    堆置農具、肥料、或臨時休息處所之農舍之合理程度，應屬
    不自任耕作之情形等語；上訴人則辯以：其所搭建C部分之
    建物，主要目的在堆放農耕機具、及農產品之包裝材料，兼
    作居住使用，仍不失自任耕作之範圍等語。按承租人應自任
    耕作，並不得將耕地全部或一部轉租於他人。承租人違反前
    項規定時，原訂租約無效，得由出租人收回自行耕種或另行
    出租。耕地三七五減租條例第16條第1、2項定有明文。所謂
    承租人應自任耕作，係指承租人應以承租之土地供自己從事
    耕作之用而言；如承租人以承租之土地建築房屋居住、或供
    其他非耕作之用者，均不在自任耕作之列，應構成租約無效
    之原因。又佃農在承租耕地上固允許有農舍之存在，但所謂
    農舍，乃以便利耕作而設，並不以解決佃農家族實際居住問
    題為目的，且以確有其必要者為限（最高法院70年台上字第
    46 37號、64年台上字第571號判例要旨、85年度台上字第23
    55號判決參照）。由上開法條規定、及最高法院判例、判決
    意旨，承租人在承租之農地上興建房屋供己居住，即屬非自
    任耕作之情形；又如在農地上興建農舍，應以耕作為目的、
    或為便利耕作而建之房屋，非以解決承租人家族實際居住為
    目的，且興建農舍亦應於必要之範圍內者為限。經查：上訴
    人於台中縣政府耕地租佃委員會調處時，已陳稱：其係單身
    ，無自有房屋，故住在搭蓋之房舍二樓等語；而於原審審理
    中亦自承除系爭土地上之鐵皮屋外，無其他可供居住場所等
    情（見原審卷第99頁)；又由原審履勘現場結果，查明上訴
    人在系爭土地上，向訴外人吳雪玲承租原判決附圖所示D部
    分鐵皮屋，此屋為二層建築，下層停放車輛、及堆放農具、
    農藥，上層堆放農作物包裝紙箱材料；而系爭C部分鐵皮屋
    亦為二層建築，一樓堆放包裝材料、及設置廚房，二樓則有
    三間房間，其中二間有床舖、衣櫥、傢俱，三間房間均設置
    冷氣機等情，有原審勘驗筆錄、及現場照片在卷可稽，足證
    ；上訴人為便利耕作之需，已向訴外人吳雪玲承租在系爭土
    地上建造之D棟二層鐵皮房屋使用，且其上亦堆放耕作所必
    需之農具、農藥、及農作物包裝紙箱材料等物，此建物已足
    供其便利耕作之用。而系爭C部分鐵皮屋，固有部分堆放包
    裝材料，惟依屋內之上開設施，其重要目的仍係在供上訴人
    本身之居住使用，而非為耕作便利之設置，堪認上訴人在系
    爭土地上搭建Ｃ部分之建物，符合耕地三七五減租條例第16
    條第1項所規定不自任耕作之情形，依上開法條規定，上訴
    人違反自任耕作規定，系爭租約為無效，被上訴人訴請收回
    系爭土地，洵屬有據。
  (三)原判決附圖所示Ｄ部分上訴人是否應負返還、或遷出之義務
    ：
    上訴人辯以：原判決附圖D部分，上訴人並無返還、或遷讓
    之義務，因該建物係訴外人吳雪玲所搭建，上訴人僅向吳雪
    玲承租該建物使用而已，該部分土地佔用人係吳雪玲，上訴
    人亦無從返還該部分土地之義務等語。經查：原判決附圖所
    示Ｄ部分建物係上訴人向訴外人吳雪玲所承租一節，為被上
    訴人所不爭，惟訴外人吳雪玲所有D部分建物占用被上訴人
    所有之系爭土地，上訴人陳稱其不清楚該占用權源為何；而
    被上訴人主張訴外人吳雪玲係無權占用等情甚詳（見本院卷
    104頁背面），按上訴人向訴外人吳雪玲承租該建物，且目
    前確實占用該建物堆置農具及紙箱等物，其為該土地之直接
    占有人，訴外人吳雪玲、及上訴人對系爭D部分土地既均無
    占用權源，被上訴人併依民法第767條規定，請求上訴人應
    自Ｄ部分土地遷出，洵屬有據，應予准許。上訴人上開所辯
    ，自不足取。
九、綜上所述；被上訴人主張上訴人未自任耕作，系爭耕地租約
    無效，上訴人占用系爭土地已無任何正當權源，本於耕地三
    七五減租條例第16條第2項、及民法第767條規定，請求上訴
    人應挖除原判決附圖所示A部分面積797平方公尺、B部分面
    積3,094平方公尺土地上之果樹、及拆除附圖所示C部分面積
    74平方公尺之鐵架房屋，將附圖所示A、B、C部分土地返還
    予被上訴人；及自附圖所示Ｄ部分土地遷出，為有理由，原
    審以被上訴人之請求，核屬有據，予以准許，核與法相符，
    上訴人猶執詞上訴，為無理由，應予駁回。
十、本案事實已臻明確，兩造其餘攻擊防禦方法，不足以影響本
    判決結果，爰不一一論述，併此敘明。
據上論結：本件上訴為無理由，依民事訴訟法第449條第1項、第
78條，判決如主文。
中    華    民    國    95    年    12    月    5     日
                    民事第四庭審判長法  官  黃斐君
                                    法  官  陳蘇宗
                                    法  官  張浴美
以上正本係照原本作成。
如對本判決上訴，須於收受判決送達後20日內向本院提出上訴書
狀，其未表明上訴理由者，應於提出上訴後20日內向本院提出上
訴理由書（須按他造人數附具繕本）。
上訴時應提出委任律師為訴訟代理人之委任狀。具有民事訴訟法
第466條之1第1項但書或第2項之情形為訴訟代理人者，另應附具
律師及格證書及釋明委任人與受任人有該條項所定關係之釋明文
書影本。
                                    書記官  郭振祥
中    華    民    國    95    年    12    月    6     日
                                                      Ｂ


司法院資訊處製作；財團法人民間司法改革基金會備份。
